【裁判字號】    96,親,130
【裁判日期】    970912
【裁判案由】    確認親子關係不存在
【裁判全文】
臺灣板橋地方法院民事判決               96年度親字第130號
原      告  乙○○
訴訟代理人  江來盛律師
被      告  丁○○
            丙○○
上列當事人間請求確認親子關係不存在事件，經本院於民國97年
8 月27日言詞辯論終結，判決如下：
    主  文
確認原告與被告丁○○、丙○○間之親子關係不存在。
訴訟費用由被告負擔。
    事實及理由
一、原告主張：
（一）被告丁○○係民國42年7 月17日生，被告丙○○係45年5
      月4 日生，雖均登記為原告之親生子女，然事實上並非原
      告所生，蓋原告當初與訴外人即原配偶甲○○結婚，但婚
      後並未生育，原告當時經醫生檢查疑似無法生育，結婚多
      時膝下猶虛，所以就由原告之原配偶甲○○之大哥朱希直
      將其所生之子女即本件被告丁○○、丙○○給原告，讓原
      告以原告親生子女之名義，向當時原告戶籍所在地之三重
      戶政事務所，直接登記為原告之親生子女，然事實上被告
      丁○○、丙○○並非原告所生，但原告仍視為己出，讓渠
      等受高等教育，並在物質上、精神上滿足其需求，使渠等
      受到很好照顧；詎被告卻不知感恩圖報，報答養育之恩，
      及至渠長大成人到社會上工作就業、成家，匪特未對原告
      有任何之關心、噓實問暖，反而對外積欠大量債務，三番
      兩次找原告要求協助清理債務，使原告痛苦不堪，雙方已
      無維持親子共同生活之圓滿狀態可能，且為避免被告仍覬
      覦原告之財產，乃痛下決心提起本件確認之訴。
（二）按確認之訴非原告有即受確認判決之法律上利益者，不得
      提起。所謂即受確認判決之法律上利益，係指法律關係之
      存否不明確，原告主觀上認其在法律上之地位有不安之狀
      態存在，且此種不安之狀態，能以確認判決將之除去者而
      言，若縱經法院判決確認，亦不能除去其不安之狀態者，
      即難認有受確認判決之法律上利益（最高法院52年台上字
      第1240號判例參照）。又確認親子關係存否之訴，雖以事
      實上血緣為基礎，惟係以法律上之父母子女地位是否存在
      為訴訟標的，並非純然就事實為確認，故倘有確認之利益
      ，非不得提起確認之。再因虛偽之出生登記，為更正戶籍
      上之記載，依戶籍法第24條及內政部頒布之戶籍登記錯誤
      申請更正處理要點第4 點之規定，向戶政事務所申請更正
      登記時，須憑法院判決書、裁定書、認證書及檢察署處分
      書等始得辦理，據上原告自有提起確認之訴之必要。
（三）又按確認親子關係不存在之訴，係確認生父之血緣及子女
      之身分，與社會公益有關，法院得斟酌當事人所未提出之
      事實，民事訴訟法第595 條第1 項定有明文，又同法第28
      8 條規定，法院不能依當事人聲明之證據而得心證，或因
      其他情形認為必要時，得依職權調查證據，故為真實血緣
      之發現，法院自應依職權為相當之調查，不能因一方當事
      人之不配合檢驗，而使他方當事人受不利益之判決，否則
      即與上開規定不符。倘此親子血緣鑑定之斟驗方法，對親
      子關係之判定有其科學之依據及可信度，自屬重要且正當
      之證據方法，然為此親子血緣鑑定，必須被告參與始可辦
      理，如需被告之血液，亦即勘驗之標的物存在於被告本身
      ，而被告拒絕提出時，雖法院不得強令為之，惟依民事訴
      訟法第367 條準用第343 條、第345 條第1 項規定，法院
      得以裁定命被告提出該應受勘驗之標的物，被告無正當理
      由不從提出之命者，法院得審酌情形認他造即原告關於該
      勘驗標的物之主張或依該勘驗標的物應證之事實為真實，
      即受訴法院得依此對該阻撓勘驗之當事人課以不利益。最
      高法院91年度台上字第2366號判決可供參照。本件原告已
      依法院指示到法務部調查局進行血型ＤＮＡ鑑定，惟被告
      丁○○、丙○○均未遵照鈞院指示前往進行血緣鑑定。按
      法院認應證之事實重要，且舉證人之聲請正當者，應以裁
      定命他造進行勘驗，又當事人無正當理由不從命令者，法
      院得審酌情形認他造主張或應證之事實為真實，民事訴訟
      法第367 條準用第343 條、第345 條第1 項規定參照，又
      依同法第288 條規定，法院不能依當事人聲明之證據而得
      心證，或因其他情形認為必要時，得依職權調查證據。故
      為真實血緣的發現，法院自應依職權為相當之調查，不能
      因一方當事人之不配合檢驗，而使他方當事人受不利之判
      決，否則即與上開規定不符。本件原告主張以鑑驗之方法
      ，對親子關係存在或不存在之判定有其科學之依據及可信
      度，自屬重要且正當之證據方法，而該鑑定必須仰賴被告
      本人參與始得完成，如抽取血液或唾液，被告拒絕配合提
      出時，法院雖不得強令為之，但得命當事人提出該應受鑑
      定之標的物，被告無正當理由不配合提出時，本院自得審
      酌其他證據，認原告關於該鑑定標的物之主張，或依該鑑
      定標的物應證之事實為真實，而對阻撓鑑定之當事人課以
      不利益，是以本件被告拒絕進行血緣鑑定，此等不利益自
      應由被告等承受。
（四）再查，原告前配偶甲○○之戶籍所在地址高雄市○○區○○路124 巷3 號六樓之3 ，經原告訴訟代理人親自南下查
      訪，經告知該址為空戶，已一年多之久，故無法得知甲○○真正下落。又查原告無法生育之事實，可從原告兩次結
      婚看出端倪，原告與第一任妻子甲○○並無生育，但甲○○卻與他人未婚生子，所以甲○○有生育之能力，但原告
      並無生育之能力，而原告雖與第二任妻子林月里結婚近20
      年，亦未曾生下任何子女，但林月里與原告結婚前則與他
      人有生育子女，可知原告確無生育能力，故被告並非原告
      之親生子女。
（五）並聲明：確認原告與被告丁○○、丙○○間親子關係不存
      在。
二、被告未於言詞辯論期日到場，亦未提出書狀作何聲明或陳述
    。
三、法院之判斷：
（一）被告未於言詞辯論期日到場，核與民事訴訟法第386 條所
      列各款情形，爰依原告聲明，由其一造辯論而為判決。
（二）原告主張被告丁○○係42年7 月17日生，被告丙○○係45
      年5 月4 日生，雖均登記為原告與訴外人甲○○之親生子
      女，然事實上並非原告所生，而係由原配偶甲○○之大哥
      朱希直將其所生之子女即被告丁○○、丙○○給原告向戶
      政事務所登記為原告之親生子女等情，業據其提出戶籍謄
      本為證，而被告經本院於96年11月15日裁定命渠等與原告
      應於96年12月17日上午9 時30分前往法務部調查局接受血
      緣鑑定，惟屆期僅原告到場，被告並未前往接受血緣鑑定
      ，有本院裁定及法務部調查局96年12月27日調科肆字第09
      600567390 號函在卷可稽，致本院無法鑑定兩造間有無自
      然血緣關係，惟依民事訴訟法第367 條準用同法第343 條
      、第345 條第1 項規定，法院得以裁定命被告提出該應受
      勘驗之標的物，被告若無正當理由不從提出之命者，法院
      得審酌情形認他造即原告關於該勘驗標的物之主張或依該
      勘驗標的物應證之事實為真實，即受訴法院得依此對該阻
      撓勘驗之當事人課以不利益。（最高法院91年度台上字第
      23 66 號判決參照），則被告無正當理由未依本院所命接
      受親子血緣關係鑑定，則本院依上所述，自得逕認原告主
      張被告非其與訴外人甲○○所親生，而係自幼抱養等情為
      真正。
（三）從而，原告請求確認原告與被告間自然血緣之親子關係不
      存在，為有理由，應予准許。
四、據上論結，本件原告之訴為有理由，並依民事訴訟法第385
    條第1 項前段、第78條、第85條第1項前段，判決如主文。
中    華    民    國    97    年    9     月    12    日
                      家事法庭  法  官  葉靜芳
以上正本係照原本作成
如對本判決不服須於裁定送達後20日內向本院提出上訴狀
中    華    民    國    97    年    9     月    12    日
                            書記官  劉春美


司法院資訊處製作；財團法人民間司法改革基金會備份。
